【裁判字號】    95,破抗,72
【裁判日期】    951229
【裁判案由】    宣告破產
【裁判全文】
臺灣高等法院民事裁定
抗  告  人  甲○○
上列抗告人聲請宣告破產事件，對於中華民國95年11月8日臺灣
板橋地方法院95年度破字第33號所為裁定提起抗告，本院裁定如
下：
    主  文
原裁定廢棄。
    理  由
一、抗告人於原法院聲請意旨略以：伊之前因信任自己阿姨而加
    入其互助會，因該互助會倒會，且伊阿姨隨即潛逃無蹤，伊
    不得已只好向銀行借貸款項周轉。又伊母親為幫助伊，卻遇
    上詐欺集團，除積蓄遭詐騙用盡外，甚而更向銀行借貸。再
    因貸款銀行之年息過高，日積月累結果，伊負債已告惡化，
    共積欠國泰世華商業銀行股份有限公司 (下稱國泰世華銀行
    ) 、大眾商業銀行股份有限公司 (下稱大眾銀行)、臺灣新
    光商業銀行股份有限公司 (下稱新光銀行)、中國信託商業
    銀行股份有限公司 (下稱中國信託銀行)、英商渣打銀行股
    份有限公司 (下稱渣打銀行)、荷商荷蘭銀行股份有限公司
    (下稱荷蘭銀行)、遠東商業銀行股份有限公司 (下稱遠東銀
    行)、萬泰商業銀行股份有限公司 (下稱萬泰銀行)、中華商
    業銀行股份有限公司 (下稱中華銀行)、新竹國際商業銀行
    股份有限公司 (下稱新竹銀行)、陽信商業銀行股份有限公
    司(下稱陽信銀行)、台新國際商業銀行股份有限公司 (下稱
    台新銀行)之債務為新臺幣 (下同)3,406,604 元，惟伊僅有
    現金358,700元，且伊薪資又甚為微薄，除支付基本生活開
    銷外，根本已無餘力清償所積欠之貸款利息，伊顯有不能清
    償債務之情形，爰依破產法第1條第1項、第57條、第62條規
    定，檢具財產狀況說明書、債權人清冊，聲請宣告破產云云
    。
二、原裁定略以：抗告人可供構成破產財團者，僅其每年薪資86
    5,262元（換算每月薪資為72,105元） ，如宣告破產，明顯
    不足以支付破產財團之管理及分配所生之費用、因破產債權
    人共同利益所需審判上之費用、破產管理人之報酬等財團費
    用，將使破產財團財產更形減少，徒使債權人之債權減少分
    配，而其他債權人亦不可能因此而受有分配。且抗告人現既
    有薪資收入，則其所積欠之上開債務，即可於將受強制執行
    之時，由按每月之部分薪資以清償債務；況抗告人現46歲尚
    有多年可以工作，實無宣告破產之實益，爰駁回抗告人之聲
    請等語。
三、本件抗告意旨略以：本件破產事件，伊所負之債務已超過資
    產總額，且確已陷於不能清償之困境。而伊所有之財產足以
    構成破產財團，且能支付相關破產程序及分配債務，而有破
    產宣告之法律上實益存在，伊請求宣告破產，應有理由等語
    ，求為廢棄原裁定。
四、按破產，對債務人不能清償債務者，宣告之；債務人停止支
    付者，推定其為不能清償；法院對於破產之聲請，應自收到
    聲請之日起7日內，以裁定宣告破產或駁回破產之聲請。在
    裁定前，法院得依職權為必要之調查，並傳訊債務人、債權
    人及其他關係人，破產法第57條、第1條第2項、第63條分別
    定有明文。是破產還債固法所許，惟宣告破產須以債務人不
    能清償所負債務為要件，而關於該要件之是否具備，則應由
    管轄債務人營業所之管轄法院裁判之。債務人之財產價值，
    是否足堪清償其債務，應以債權人聲請破產時而非以其債務
    發生時為準，且不僅以不動產之有無及其價值為認定之依據
    ，債務人是否尚有其他財產或信用能力，自應併予調查審認
    ( 最高法院19年上字第445號判例意旨、同院92年度台抗字
    第89號裁定意旨參照)。經查：
  (一)就抗告人之債務而言：
    依抗告人於原法院提出之債權人清冊，抗告人合計積欠12家
    金融機構債務，至於債務金額證明文件 ，經原法院於95年9
    月1日以板院輔民德95年度破字第33號函 ，函詢12家金融機
    構有關抗告人之債務明細，其中10家金融機構即陽信銀行、
    台新銀行、萬泰銀行新莊分行、中華銀行、渣打銀行臺北分
    公司、中國信託銀行、新光銀行、國泰世華銀行、大眾銀行
    、荷蘭銀行臺北分公司 (見原法院卷第55至133-1頁)回覆之
    債務金額均較抗告人提出之債權人清冊所載金額為多。其次
    遠東銀行、新竹銀行未對原法院之查詢為任何回覆，就此抗
    告人是否積欠遠東銀行、新竹銀行如同清冊所載之350,514
    元、232,090元，未據原法院依職權再繼續調查 。故抗告人
    之債務是否如同原裁定所稱之3,406,604元，即有疑問。
  (二)就抗告人之財產而言：
    原法院依職權調查抗告人之財產，其94年度有薪資所得865,
    262元，名下並無其他財產等情，有抗告人之稅務電子閘門
    財產所得調件明細表可憑 (見原法院卷第29頁)；抗告人另
    陳報其有現金358,700元，惟未提出具體事證以實其說，致
    原法院無從認定抗告人是否確有上開現金資產。然經抗告人
    於本院提出國泰世華商業銀行光復分行，發票日95年11月20
    日之支票影本為證 (見本院卷第23頁)，是應足堪認定抗告
    人並非毫無此項財產。原法院未依職權調查抗告人是否確有
    上開現金資產，而僅憑上開稅務電閘門財產所得調件明細表
    ，遽以認定抗告人之財產僅為上開薪資，於法亦有未洽。
  (三)綜上所述，本件抗告人所負債務是否超過其資產總額甚多，
    而符合不能清償所負債務之宣告破產要件，即有進一步職權
    調查之必要，原裁定就此部分，未詳予研求，於法自有不合
    。
五、次按財團費用及財團債務，應先於破產債權，隨時由破產財
    團清償之；破產宣告後，如破產財團之財產不敷清償財團費
    用及財團債務時，法院因破產管理人之聲請，應以裁定宣告
    破產終止，破產法第97條、第148條分別定有明文 。是參酌
    破產法第148條規定之旨趣 ，倘債務人確係毫無財產可構成
    破產財團，或破產財團雖勉強可組成，然其破產財團之財產
    尚不敷清償破產財團之費用及財團之債務，縱使予以裁定宣
    告債務人破產，此無異徒增破產程序及費用之浪費，復其他
    破產債權人已無法藉由破產程序而受到任何清償之機會，而
    無從依破產程序清理其債務，即無進行破產程序之必要，自
    得以無宣告破產之實益為由，依同法第63條第1項規定 ，以
    裁定駁回債務人破產之聲請 (司法院院字第1505號解釋意旨
    (二)、最高法院86年度台抗字第479號裁定意旨參照)。本件抗
    告人資產總額為何，未據原法院依職權詳予調查，已如前述
    ，自無從得知構成破產法第82條之破產財團數額。又關於破
    產法第95條之財團費用數額及第96條之財團債務數額，亦未
    據原法院依職權詳予調查其大概數額為何，即遽以本件破產
    程序之進行無實益為由，駁回抗告人之聲請，實嫌速斷。抗
    告意旨指摘原裁定不當，求予廢棄，為有理由。爰由本院將
    原裁定廢棄，發回原法院詳為調查，另為適當之處置。
六、據上論結，本件抗告為有理由，爰裁定如主文。
中    華    民    國    95    年    12    月    29    日
                    民事第15庭
                        審判長法  官 黃騰耀
                              法  官 李媛媛
                              法  官 許文章
正本係照原本作成。
本裁定除以適用法規顯有錯誤為理由，並經本院許可外，不得再
抗告。如提起再抗告，應於收受後10日內委任律師為訴訟代理人
向本院提出再抗告狀。並繳納再抗告費新台幣１千元。
中    華    民    國    96    年    1     月    3     日
                              書記官 陳明俐


司法院資訊處製作；財團法人民間司法改革基金會備份。
